【裁判字號】    89,上訴,3
【裁判日期】    890127
【裁判案由】    重利等
【裁判全文】
臺灣高等法院臺南分院刑事判決              八十九年度上訴字第三號        Ｇ
      上  訴  人  臺灣臺南地方法院檢察署檢察官
      被      告  乙  ○  ○
右上訴人因被告重利等案件，不服臺灣臺南地方法院八十七年度訴字第一二五四號中
華民國八十八年十月二十一日第一審判決（起訴案號：臺灣臺南地方法院檢察署八十
七年度偵字第八五五五、九九五四號），提起上訴，本院判決如左：
      主      文
原判決關於乙○○部分撤銷。
乙○○乘他人急迫，貸以金錢，而取得與原本顯不相當之重利為常業，處有期徒刑柒
月。扣案之本票貳拾壹張、支票壹張及切結書張均沒收。
其他上訴駁回。
      事      實
一、乙○○曾有賭博、贓物等前科（未構成累犯），猶不知悔改，於八十五年十月間
    起，趁借款客戶王萬華、李明龍、蔡慶元、涂世峰、吳竹義、吳明國等人急須小
    額資金週轉，以免信用卡被停卡之際，將新台幣（下同）二至三萬元不等之現金
    貸予上開客戶，並陪同客戶先至銀行繳清信用卡之最低循環信用額度，且要求上
    開客戶須簽發借款額度之一倍面額本票為質，利息則為月息十分（即年息百分之
    一百二十），並預扣利息而交付餘款給借款客戶，乙○○則以此牟取重利，並以
    之為業。嗣經警於八十七年七月二十三日持臺灣臺南地方法院檢察署檢察官所簽
    發之搜索票至乙○○租處，並扣得乙○○經營地下錢莊所收取之本票二十一張（
    起訴書誤載為十九張）、支票一張及切結書三張。
二、案經台南縣警察局歸仁分局報請台灣台南地方法院檢察署檢察官偵查起訴。
      理      由
甲、被告乙○○部分：
  (1)訊之被告乙○○固對其於右揭時地借款給客戶王萬華、李明龍、蔡慶元、涂世峰
    、吳竹義、吳明國等人收取每月利息十分之重利等事實坦認不諱，惟否認其有以
    貸放重利為業之犯行，辯稱；係屬偶發狀況借款給朋友，並非以放款牟取重利為
    業云云。
  (2)經查，被告乙○○對其借款給客戶王萬華、李明龍、蔡慶元、涂世峰、吳竹義、
    吳明國等人，收取每月利息十分（即年息百分之一百二十）之重利等事實，業於
    警訊及偵審中坦認不諱，核與王萬華、李明龍、涂世峰等人於偵查中證述情節大
    致相符（見第八五五五號偵查卷三十、三十一頁偵訊筆錄）。又被告乙○○以電
    話號碼0000000號，為聯絡電話向借款人索取其貸放款一節，有被告乙○
    ○以該電話通信之談話內容譯文在卷可考。此外，尚有其所有經營地下錢莊所得
    之本票二十一張、支票一張及切結書三張可資佐證，從而被告乙○○貸放收款上
    揭重利之事實，應堪認定。被告乙○○收取之高利，已遠逾法定最高利率週年利
    率百分之二十以上，為與原本顯不相當之重利。證人王萬華等人願以高利率向被
    告乙○○借款，顯出於一時急迫輕率，致不得已向被告借款而允以重利為酬等情
    ，亦據李明龍、涂世峰於偵查中陳述綦詳，另觀之被告收取之利息甚重，足認均
    為趁其他借款人出於急迫，始為借貸。另被告乙○○於警訊中已自承自八十五年
    十月間起經營地下錢莊，迄八十七年七月二十三日查獲時止，經營期間非短，每
    一萬元即收取一千元之利息，獲利甚豐，其縱不以此犯罪為唯一生存職業，然係
    反覆以同種類行為為目的之社會活動並以此為賴以營生職業之一，應可認定。事
    證明確，被告乙○○重利犯行洵堪認定。
  (3)被告乙○○乘他人急迫，貸以金錢，而取得與原本顯不相當之重利為常業，核其
    所為，係犯刑法第三百四十五條常業重利罪。公訴意旨另以被告乙○○有與同案
    被告甲○○及不詳姓名之不特定地下錢莊業者，共同意圖為自己不法之所有，同
    啟詐欺之概括犯意聯絡，由乙○○或地下錢莊業者，帶同不特定之借款客戶至三
    星旅行社以刷卡方式購入機票十至二十張不等，乙○○以八八折先行向客戶回收
    所購入之機票，其他地下錢莊則以八折至八三折不等成數回收機票，再由甲○○
    之三星旅行社，配合向乙○○或地下錢莊業者，以九三七五折至九折不等成數回
    收上開機票，而共同施以「假買賣、真詐財」之詐術，致發卡銀行陷於錯誤而付
    出款項予三星旅行社。嗣經乙○○供出三星旅行社，經警持本檢察官所簽發之搜
    索票至三星旅行社扣得信用卡簽帳單三十六張、請款單四張（起訴書誤載為簽帳
    單四十張），因認被告乙○○與同案被告甲○○及不詳姓名之不特定地下錢莊業
    者涉有共同犯詐欺罪嫌云云。惟查此部分除被告乙○○自白外，並無證據可證明
    被告乙○○有帶那些借款客戶至三星旅行社以刷卡方式購入機票後，被告乙○○
    予以回收賺取差價之情事，亦無證據證明被告乙○○有與同案被告甲○○及不詳
    姓名之不特定地下錢莊業者，如何犯意連絡及行為分擔之憑證資為認定，依法自
    不得單憑被告乙○○唯一之自白，遽加被告乙○○詐欺之罪責。況被告乙○○自
    八十七年七月二十三日起至同年八月十四日止，均執行羈押在台南看守所，有原
    審法院八十七年度聲羈字第二八二號聲請羈押卷可資為證，而扣案之三星旅行社
    簽帳單上之簽帳日期多為八十七年七月二十二日至同年月三十日，參以證人詹旺
    達及童青山均於原審當庭指稱並不認識被告乙○○及同案被告甲○○，且證人詹
    旺達及童青山係分別於八十七年七月二十八日、三十日至三星旅行社刷卡，有附
    卷之簽帳單二紙可考，並無證據證明被告乙○○於羈押期間有與同案被告甲○○
    有何犯意之聯絡，況且同案被告甲○○被訴詐欺犯行尚屬不能證明（詳如後述）
    ，被告乙○○此部分犯行亦屬不能證明，此外，復查無其他積極證據足資證明被
    告乙○○前揭詐欺犯行，原應為無罪之諭知，惟公訴意旨認此部分與前開常業重
    利有罪部分有牽連犯裁判上一罪關係，爰不另為無罪之諭知，併此敘明。
  (4)原審予被告乙○○論科，固非無見，惟被告乙○○被訴詐欺部分，並無積極證據
    足資證明，此部分原應為無罪之諭知，然公訴意旨認此部分與前開常業重利有罪
    部分有牽連犯裁判上一罪關係，於判決書上說明不另為無罪之諭知即可，然原判
    決未為詳察，就被告賈蜀被訴詐欺與常業重利部分分別論罪科刑，並定其應行之
    刑，顯有未洽。檢察官上訴意旨仍執前詞認被告乙○○有與同案被告甲○○及不
    詳姓名之不特定地下錢莊業者，共同以帶同不特定之借款客戶至三星旅行社以刷
    卡方式購入機票後，再以八折至八三折不等成數回收機票，再由甲○○之三星旅
    行社，配合向乙○○或地下錢莊業者，以九三七五折至九折不等成數回收上開機
    票，而共同施以「假買賣、真詐財」之詐術，致發卡銀行陷於錯誤而付出款項予
    三星旅行社，被告涉犯詐欺罪為由，指摘原判決關於被告乙○○詐欺部分未論與
    同案被告甲○○及不詳姓名之不特定地下錢莊業者為共同正犯不當，雖不足採，
    但原判決既有前開未洽之處，應由本院將原判決關於被告乙○○部分撤銷改判。
    爰審酌被告乙○○犯罪之動機、目的、手段，其品行、智識程度、趁人急迫圖得
    重利，惡性非輕，及犯罪後之態度等一切情狀，量處如主文第二項所示之刑，以
    資懲儆。扣案本票二十一張、支票一張及切結書三張，為被告乙○○犯常業重利
    罪所得之物，為其所有，應依刑法第三十八條第一項第三款宣告沒收。
乙、被告甲○○部分：
  (1)公訴意旨略以：被告甲○○為位在臺南市○○路○段四一七號「三星旅行社」之
    負責人，與同案被告乙○○及不詳姓名之不特定地下錢莊業者，共同意圖為自己
    不法之所有，同啟詐欺之概括犯意聯絡，由乙○○或地下錢莊業者，帶同不特定
    之借款客戶至三星旅行社以刷卡方式購入機票十至二十張不等，乙○○以八八折
    先行向客戶回收所購入之機票，其他地下錢莊則以八折至八三折不等成數回收機
    票，再由甲○○之三星旅行社，配合向乙○○或地下錢莊業者，以九三七五折至
    九折不等成數回收上開機票，而共同施以「假買賣、真詐財」之詐術，致發卡銀
    行陷於錯誤而付出款項予三星旅行社。嗣經乙○○供出三星旅行社，經警持本檢
    察官所簽發之搜索票至三星旅行社扣得信用卡簽帳單三十六張、請款單四張（起
    訴書誤載為簽帳單四十張），因認被告甲○○與同案被告乙○○及不詳姓名之不
    特定地下錢莊業者，涉犯共同詐欺罪嫌云云。
  (2)按犯罪事實應依證據認定之，無證據不得推定其犯罪事實；被告之自白，不得作
    為有罪判決之唯一證據，仍應調查其他必要之證據，以察其是否與事實相符；又
    不能證明被告犯罪或其行為不罰者，應諭知無罪之判決，刑事訴訟法第一百五十
    四條、第一百五十六條第二項、第三百零一條第一項分別定有明文。次按告訴人
    之告訴，係以使被告受刑事訴追為目的，是其陳述是否與事實相符，仍應調查其
    他證據以資審認，最高法院五十二年度台上字第一三００號著有判例。復按刑法
    第三百三十九條第一項罪之成立，以意圖為自己或第三人不法所有，以詐術使人
    將本人或第三人之物交付為要件。所謂以詐術使人交付，必須被詐欺人因其詐術
    而陷於錯誤，若其所用方法，不能認為詐術，亦不致使人陷於錯誤，即不構成該
    罪，最高法院四十六年台上第二六０號判例可資參照，合先敘明。
  (3)本件公訴人認被告甲○○涉有詐欺罪嫌，無非以 (一)同案被告乙○○於警、偵
    訊中，一再指稱其經營地下錢莊業，所帶同之客戶均係往三星旅行社刷卡購入機
    票，再由三星旅行社回收機票等情。(二)且乙○○羈押期間，三星旅行社仍與地
    下錢莊業者配合接受不特定客戶刷卡購買機票，此由檢察官命警前往三星旅行社
    搜索後所查扣之簽帳單觀之，不無購入十張至二十張機票者，蓋一般常人並非機
    關團體，豈有需要購入如此多量之機票。(三)公訴人又依所扣得之簽帳單傳喚詹
    旺達與童青山到庭，詹旺達偵查中證稱：「我在八十七年七月二十八日看報可刷
    卡借款，我打電話由地下錢莊業者帶我去三星旅行社刷卡，並叫我購買十張機票
    （金額為一萬八千元），錢莊業者付我一萬五千餘元，十張機票由錢莊業者拿走
    ，後來錢莊業者有無將機票再賣給旅行社，我不知道」、「三星旅行社沒有人問
    我買機票何用，錢莊業者到旅行社後，就去店長室，並叫我到櫃檯買機票」。童
    青山於偵查中證稱：「八十七年七月三十日看報紙有刷卡借款，錢莊業者叫我去
    三星旅行社等，問我借多少，我說借一萬元，要我刷卡，買幾張機票我不清楚，
    這次刷卡一萬零八百元，錢莊業者只付我八千七百元」、「我去時（指三星旅行
    社），我只拿信用卡、身分證給櫃檯，要購幾張機票、刷卡之事均由他們處理」
    。從詹旺達、童青山二人證詞觀之，三星旅行社人員與錢莊業者往來密切，且雙
    方間已存有相當程度之默契。參與共同被告乙○○供詞勾稽，益徵三星旅行社與
    地下錢莊業者往來密切，並互蒙其利。(四)又按一般客戶之所以欲同意刷卡購物
    方式向乙○○或錢莊業者借款，均因渠等資力已屬極度不佳。再者，借款客戶本
    身亦無購買機票之需求，但仍刷卡購買為數不少之機票，顯係乙○○與甲○○將
    持卡人資力不足之風險轉嫁予發卡銀行承受，而順利獲致資金。渠等接受持卡人
    刷卡之初即應認已構成詐欺犯行（詐欺犯係屬即成犯）。(五)末按一般機票除了
    航空公司外，業者又有何種管道可獲取比航空公司更優惠之價格？更遑論可從一
    般大眾購入低於航空公司售價之機票，三星旅行社常此以往收受低於航空公司出
    售機票，益徵三星旅行社與錢莊業者從事違法之商業交易彰彰甚明。此外，並有
    扣案之簽帳單等證物附卷等，資為論據。然訊之被告甲○○固坦承經營三星旅行
    社，及接受刷卡購買機票客戶退票要求，及如有人持有低於航空公司賣價之機票
    ，三星旅行社亦可收購之事實，但堅詞否認有與乙○○或地下錢莊業者配合刷卡
    虛購機票情事，辯稱：伊係在不知情之情況下遭錢莊業者利用，其所經營之售票
    業務，機票每張刷卡價為一千二百元，客戶可以九折賣回，然若如乙○○所稱以
    九七三五折回收，則每張為一千一百二十五元，現金成本已高航空公司販售之價
    額一千零八十元，伊不會以該價收回，顯見乙○○所述不實，又一般人購買十張
    至二十張之機票並無異常等語。
  (4)經查：
    國內旅行社經營代售國內航線機票業務，時有削價競爭、及出售「空白切票」
      （即批發量售其上未加蓋出售公司戳記及未填具完整搭乘者姓名之機票）流通
      於市面之情形，因此交通部觀光局曾函文各旅行社業者，自八十八年一月一日
      起停止航空公司對旅行業者出售「空白切票」，回歸為單純代銷制度，航空公
      司委託旅行業者代售機票，應要求該業者於機票上加蓋公司戳記。該業者再分
      銷下游旅行業者時，亦應要求該下游旅行業者不得出售空白機票予非旅行業者
      。為明責任，代售機票之最下游旅行社直接售票予消費者時務必在完整之機票
      上填完整之搭乘者姓名，此有該局八十八年二月六日以觀業八十八字第０二一
      八八號函附卷可資為憑。由此可徵，在八十八年一月一日前，國內旅行社業者
      由航空公司以外途徑取得空白機票，時有所見，只要價錢合理，客人要辦理退
      票，旅行社多會願意買回，故被告甲○○經營之三星旅行社回收空白機票之情
      形，與一般旅行業者之買回情形並無差異。
    經原審依扣案之三星旅行社簽帳單中簽刷金額逾萬元以上之持卡人中，傳喚證
      人薛聖龍到庭訊問，據其證稱：伊確有於八十七年七月二十四日向三星旅行社
      購買機票十幾張，係代其朋友曹正賢刷卡購買的等情；又證人王武通亦到庭證
      稱：「我以信用卡購機票，我自己去買的，我已買了好幾次，張數不定，於八
      十七年七月十七日我應讓有購買一萬零八百元機票，買來機票我是自己用，有
      時以原價賣給朋友」等語，參以警方於八十七年七月三十一日十六時十分許持
      搜索票到三星旅行社搜索時，亦正有在場之客人蔡文貴正向復興航空公司訂位
      ，跟三星旅行社購買機票，預定國內機票三百張澳門機票六張，其身上帶有十
      二萬元用以買批發機票之用等情，業據證人蔡文貴於警訊時證述明確，是被告
      甲○○所經營之旅行社批發機票量售予他人，或個人代團體向旅行社購買十至
      二十張機票，仍屬正常交易範圍，而與常情無違。況扣案之三十六張簽帳單中
      ，刷卡金額不乏為數百元或數千元者，顯為購買單張或數張機票之價款。綜上
      ，尚不能以此扣案之三十六張簽帳單，遽為被告甲○○涉犯詐欺及重利罪嫌之
      證據。
    雖證人詹旺達偵查中證稱：「我在八十七年七月二十八日看報可刷卡借款，我
      打電話由地下錢莊業者帶我去三星旅行社刷卡，並叫我購買十張機票（金額為
      一萬八千元），錢莊業者付我一萬五千餘元，十張機票由錢莊業者拿走，後來
      錢莊業者有無將機票再賣給旅行社，我不知道」、「三星旅行社沒有人問我買
      機票何用，錢莊業者到旅行社後，就去店長室，並叫我到櫃檯買機票」，及證
      人童青山於偵查中證稱：「八十七年七月三十日看報紙有刷卡借款，錢莊業者
      叫我去三星旅行社等，問我借多少，我說借一萬元，要我刷卡，買幾張機票我
      不清楚，這次刷卡一萬零八百元，錢莊業者只付我八千七百元」、「我去時（
      指三星旅行社），我只拿信用卡、身分證給櫃檯，要購幾張機票、刷卡之事均
      由他們處理」；復於原審證述：「我在三星旅行社門口等對方問我需用多少錢
      ，我再刷卡簽名，消費款項均已付清」等語以觀，足見詹旺達、童青山二人雖
      確有向三星旅行社購買機票並實際取得機票，然上開證人並未親見錢莊人將彼
      等刷卡購得之機票再轉賣予三星旅行社，尚無足以證人之前揭證詞遽認定被告
      甲○○與錢莊業者有何犯意聯絡行為分擔之假買賣機票詐欺犯行。
    又同案被告乙○○於偵查中供稱：伊並不認識被告甲○○，亦不知三星旅行社
      之負責人是女的等語，核與被告甲○○於偵審時所述伊與同案被告乙○○並不
      相識一節相符，既不相識，又何以認定被告甲○○與錢莊業者有犯意聯絡行為
      分擔行假買賣機票之詐欺犯行？況同案被告乙○○自八十七年七月二十三日起
      至同年八月十四日止，均執行羈押在台南看守所，而詹旺達及童青山則分別於
      八十七年七月二十八日、三十日至三星旅行社刷卡，有附卷之簽帳單二紙可考
      ，且證人詹旺達及童青山均當庭指稱並不認識乙○○、甲○○，顯見同案被告
      乙○○並未與詹旺達、童青山共同前往刷卡買賣機票，故詹、童二人虛購機票
      乙節，難認與同案被告乙○○及被告甲○○有關連。
    綜上所述各情，參互印證，並無法證明被告甲○○有與同案被告乙○○或其他
      錢莊業者間有犯意聯絡，共同以「假刷卡、真詐財」之詐術，詐騙發卡銀行，
      而從中牟取利益。揆諸上開法條及判例之意旨，被告甲○○前揭販售機票行為
      顯與詐欺罪之構成要件有間，自難憑採，自不得僅憑同案被告乙○○唯一之自
      白，及在三星旅行社扣案之三十六張簽帳單，即遽以認定被告甲○○確有詐欺
      之犯行。本件依調查所得證據尚不足以證明被告甲○○確有詐欺之犯行，此外
      復查無其他積極證據足資證明被告甲○○有公訴意旨所指述之犯行，揆諸首開
      說明，不能證明被告甲○○犯罪，原判決諭知被告甲○○無罪，認事用法並無
      不當。檢察官上訴意旨仍執前詞認被告甲○○犯有共同詐欺之犯行，並指摘原
      判決關於被告甲○○無罪之判決不當，為無理由，應予駁回。
丙、至於臺灣臺南地方法院檢察署（八十八年度偵字第一五一四四號被告甲○○重利
    等案件）檢察官另以被告甲○○所經營位在台南市○○路○段四一七號一樓天王
    旅行社，以假消費真刷卡方式，由徐中偉持其妻劉巧香之信用卡，偕同陳麗雪至
    天王旅行社刷卡購買機票，係涉犯重利等罪嫌，認該案件與本件被告甲○○被訴
    部分有連續犯關係，屬於裁判上一罪，移送本院併案審理部分。惟查本件被告甲
    ○○被訴前開詐欺部分，既經原審判決諭知無罪後上訴本院，亦經本院判決此部
    分上訴駁回在案，自與併案部分無連續犯裁判上一罪之關係，無從併案審理，應
    予退回由檢察官另行依法處理，附此敘明。
據上論結，應依刑事訴訟法第三百六十八條、第三百六十九條第一項前段、第三百六
十四條、第二百九十九條第一項前段，刑法第三百四十五條、第三十八條第一項第三
款，罰金罰鍰提高標準條例第一條前段，判決如主文。
本案經檢察官李傳來到庭執行職務。
中    華    民    國      八十九      年      一      月      二十七    日
                                  臺灣高等法院臺南分院刑事第三庭
                                      審判長法官  黃    聰    明
                                            法官  林    勝    木
                                            法官  黃    三    哲
右正本證明與原本無異。
被告乙○○如不服本判決，應於判決送達後十日內向本院提出上訴狀，其未敘述理由
者並應於提出上訴狀後十日內向本院補提理由書（應附繕本)。
餘不得上訴。
                                      法院書記官  陳    淑    貞
中    華    民    國      八十九      年      一      月      二十八    日
附錄本案論罪科刑法條全文：
刑法第三百四十四條：乘他人急迫、輕率或無經驗，貸以金錢或其他物品，而取得與
                    原本顯不相當之重利者，處一年以下有期徒刑、拘役或科或併
                    科一千元以下罰金。
刑法第三百四十五條：以犯前條之罪為常業者，處五年以下有期徒刑，得併科三千元
                    以下罰金。


司法院資訊處製作；財團法人民間司法改革基金會備份。
